【裁判字號】    90,上訴,123
【裁判日期】    901207
【裁判案由】    違反藥事法
【裁判全文】
臺灣高等法院刑事判決                              九十年度上訴字第一二三號
    上  訴  人  臺灣板橋地方法院檢察署檢察官
    被      告  丙○○
右上訴人因違反藥事法案件，不服臺灣板橋地方法院八十九年度訴字第七七九號，中
華民國八十九年十一月十五日第一審判決（起訴案號：臺灣板橋地方法院檢察署八十
九年度偵字第二一四三號）提起上訴，本院判決如左：
    主  文
上訴駁回。
    理  由
一、公訴意旨略以：被告丙○○明知未經主管機關核准，不得擅自製造藥品，亦不得
    販賣，竟將向台北縣中和市○○街四四巷一號之福興堂蔘藥行（起訴書誤載為福
    興堂蔘藥進口公司）批入，未經主管機關核准，而擅自製造，內含洋蔘、粉光、
    黃蓮、苦瓜、川七及珍珠等成分之珍珠五寶粉偽藥，於民國八十八年十月十九日
    ，在桃園縣南崁鄉菜市場內，以瓶裝新台幣二千元價格，販賣與乙○○供服用等
    語，因認被告涉犯藥事法第八十三條第一項之明知為偽藥而販賣罪。
二、公訴人認被告涉有上開犯行，無非係以被告丙○○之自白、證人乙○○於偵查中
    供述，及桃園縣衛生局藥政工作稽查紀錄表、申請書、切結書、丙○○名片影本
    及扣案珍珠粉、珍珠五寶粉各一包等，為其論據。
三、按藥事法所稱藥品，係指左列各款之一之原料藥及製劑：(一)載於中華藥典或經中
    央衛生主管機關認定之其他各國藥典、公定之國家處方集，或各該補充典籍之藥
    品。(二)未載於前款，但使用於診斷、治療、減輕或預防人類疾病之藥品。(三)其他
    足以影響人類身體結構及生理機能之藥品。(四)用以配製前三款所列之藥品；而該
    法所稱之偽藥，係指藥品經稽查或檢驗有左列各款情形之一者：(一)未經核准，擅
    自製造者。(二)所含有效成分之名稱，與核准不符者。(三)將他人產品抽換或摻雜者
    。(四)塗改或更換有效期間之標示者，藥事法第六條、第二十條亦分別規定甚明。
四、訊之被告丙○○堅詞否認有何違反藥事法之犯行，其於偵查中辯稱：我是賣蜜餞
    、枸杞、當歸、青杞、黃蓮等東西，沒有賣藥粉等語（詳偵查卷第二十六頁），
    迄原審仍辯稱：沒有賣藥粉，僅向福興堂蔘藥行批入中藥材，不記得有賣給證人
    乙○○，且僅係販賣中藥材，有時依客人之要求，將向伊所購買或客人帶來的數
    種藥材磨成粉再交付而已等語（詳原審卷第二十三頁），於本院調查時仍稱：只
    有賣珍珠，有時幫人家把拿來的東西磨成粉而已等語（詳本院卷九十年二月五日
    調查筆錄），從而公訴人認被告丙○○曾自白犯罪，尚有誤會，再查：雖被告否
    認曾出售藥材予證人乙○○，而證人乙○○亦陳稱不確定是否向被告買，惟被告
    坦承於八十八年十月間確在桃園縣南崁販賣藥材，而證人乙○○所提出之名片（
    詳偵查卷第五頁）確為伊所有（詳原審卷第二十八頁）等語，按證人自偵查中起
    即證稱：不記得賣藥的人，但藥是在南崁買的，賣藥的人，有給伊這張名片等語
    ，既然被告坦承名片為其所有，而其賣藥的地點與證人乙○○所述購藥地點相同
    ，顯見當是被告出售予證人乙○○無誤，是被告此部分所辯，尚不足採信。又扣
    案珍珠粉係以珍珠研磨而成，而珍珠五寶粉則係以洋蔘、粉光、黃蓮、苦瓜、川
    七等與珍珠研磨而成，此有桃園縣衛生局藥政工作稽查紀錄表可按（詳偵查卷第
    二頁），且證人乙○○證述：「賣我的人是在市場設攤，在賣中藥材，我是買了
    幾樣藥材，由他磨成粉再交給我」及「我原本就有藥方，是我外婆拿給我的，我
    跟賣的人說我要哪幾種中藥材，請他磨成粉再交給我」等語（詳原審卷第二十八
    頁、第五十六頁），復於本院調查時證稱：「他當場磨給我的，並將多種中藥材
    磨成粉賣給我」、「那時是我家人給我藥單，上面記載藥材的名稱，被告就依照
    藥單配藥，被告有當我的面研磨，我不買被告早就磨好的藥，亦不是請被告幫我
    配藥，我是不知道被告所磨好的藥材是否是我所需要的藥材，所以才請人鑑定」
    等語（詳本院九十年二月五日及九十年十一月十六日訊問筆錄），故由證人乙○
    ○證述可知，被告是依照證人所提出之藥單，將證人所需藥材磨成粉出售，因證
    人惟恐被告出售之藥材非證人所欲購買之藥材，所以才送請鑑定，雖證人乙○○
    於偵查中曾證述：卷內藥粉是當天買的，一罐一、二千元，我買二罐，再包裝送
    請化驗等語（詳偵查卷第二十九頁），惟證人就所購得之藥粉，是被告自行配置
    或是被告依證人指示將藥材研磨一事，於偵查中並未詳細交待，而證人於本院已
    詳為證述係因怕被告所研磨之藥材，非其所要之藥材，才會將藥粉送鑑定，況且
    證人與被告互不相識，當無事後迴護之必要，顯見證人於原審及本院之證述，僅
    是較偵查中詳實而己，與偵查中之證述，並無矛盾，故公訴人單以證人如係買藥
    材請被告研磨，豈有送鑑定之必要，而認原審採證有誤，恐屬擅斷。又送鑑藥粉
    中珍珠粉乃以珍珠磨成之製品，係以食品管理而非藥品，此有行政院衛生署中醫
    藥委員會八十九年六月十四日衛中會藥字第八九○○五一四六號函在卷足參（詳
    原審卷第三十七頁）。又珍珠五寶粉之成分中，苦瓜及珍珠係屬食品，其餘為中
    藥材，除為特定對象之要求，不宜添加於食品中，此亦有行政院衛生署中醫藥委
    員會八十九年六月二十九日衛中會藥字第八九○○五六八八號函可資佐憑（詳原
    審卷第四十一頁），惟如前述藥事法第二十條第一款所稱之偽藥為「未經核淮，
    擅自製造」，然被告僅係依證人之要求，單純依指定之珍珠、苦瓜等食品及洋蔘
    、粉光、黃蓮、川七等中藥材磨製成粉裝後以罐子包裝而出售之。惟珍珠、苦瓜
    實屬食品而非藥品，已如前述，而中藥材為天然物，並非藥事法第六條所定之「
    藥品」，且證人既係自備藥方指定特定之食品、中藥材要求被告研磨後而購買之
    ，顯見被告並無「擅自製造」一事，從而該等食品、中藥材及以之磨製成粉混合
    之「珍珠粉」、「珍珠五寶粉」，俱非屬藥事法所稱之藥品，而被告係依證人要
    求研磨中藥材，自亦非「製造」行為，當非該法第二十條所指之偽藥，而無成立
    同法第八十三條第一項販賣偽藥罪之餘地，至於公訴人所指被告住於另案被告甲
    ○○家樓上，而甲○○在經營福興蔘藥行，公訴人在福興蔘藥行扣得許多已磨好
    的藥粉，認被告應係向福興蔘藥行購買成藥販賣，惟證人乙○○已證述所購買者
    並非磨好的藥粉，故公訴人起訴被告賣予乙○○者，係磨好的成藥，並無任何證
    據可為憑證，即不能以福興蔘藥行在販賣磨好的中藥成藥即推論被告賣予證人乙
    ○○亦是磨好的中藥成藥，是該案與本案並無任何關連，綜上所述，原審認依據
    公訴人起訴時所提出之證據，認不能證明被告犯罪，而為無罪判決之諭知，其認
    事用法，並無不當，上訴人之上訴，顯無理由，應予駁回。
五、再被告受合法傳喚無正當理由而未到庭，爰不待其陳述，逕為判決，併此敘明。
據上論斷，應依刑事訴訟法第三百六十八條、第三百七十一條判決如主文。
本案經檢察官李良忠到庭執行職務。
中    華    民    國     九十     年      十二      月         七       日
                          臺灣高等法院刑事第十八庭
                              審判長法  官吳      敦
                                    法  官  吳  明  峰
                                    法  官  劉  慧  芬
右正本證明與原本無異。
如不服本判決應於收受送達後十日內向本院提出上訴書狀，其未敘述上訴之理由者並
得於提起上訴後十日內向本院補提理由書（均須按他造當事人之人數附繕本）。
                                    書記官  鎖  瑞  嶺
中    華    民    國     九十     年      十二      月         十       日


司法院資訊處製作；財團法人民間司法改革基金會備份。
